【裁判字號】    99,消債抗,18
【裁判日期】    990831
【裁判案由】    免責
【裁判全文】
臺灣桃園地方法院民事裁定            99年度消債抗字第18號
抗  告  人  甲○○
上列抗告人因消費者債務清理條例免責事件，對於中華民國99年
3 月22日本院98年度消債聲字第15號裁定提起抗告，本院合議庭
裁定如下：
    主  文
抗告駁回。
抗告程序費用新臺幣壹仟元由抗告人負擔。
    理  由
一、按債務人有下列各款情形之一者，法院應為不免責之裁定，
    但債務人證明經普通債權人全體同意者，不在此限：(1)於7
    年內曾依破產法或本條例規定受免責。(2)隱匿、毀損應屬清
    算財團之財產，或為其他不利於債權人之處分。(3)捏造債務
    或承認不真實之債務。(4)因浪費、賭博或其他投機行為，致
    財產顯然減少或負擔過重之債務，而生開始清算之原因。(5)
    於清算聲請前1 年內，已有清算之原因，而隱瞞其事實，使
    他人與之為交易致生損害。(6)明知已有清算原因之事實，非
    基於本人之義務，而以特別利於債權人中之一人或數人為目
    的，提供擔保或消滅債務。(7)隱匿、毀棄、偽造或變造帳簿
    或其他會計文件之全部或一部，致其財產之狀況不真確。(8)
    故意於財產及收入狀況說明書為不實之記載，或有其他故意
    違反本條例所定義務之行為，消費者債務清理條例第134 條
    定有明文。又消費者債務清理制度並非在使債務人恣意消費
    所造成之債務而轉嫁予債權人負擔，故債務人免責制度，應
    在鼓勵勤勞誠實之債務人，而非縱容債務人奢侈浪費，倘債
    務人於聲請清算前之相當期間內，利用信用金融之機會，恣
    意為非屬通常生活所需之鉅額消費或作奢侈性、浪費性之消
    費而不在意日後履行返還之能力，自不容其利用消費者債務
    清理條例中之免責制度，致濫用清算程序以規避其應負擔之
    償還責任，如此始符消費者債務清理條例之立法本旨。
二、本件抗告意旨略以：原裁定認抗告人於本院司法事務官所行
    執行消費者債務清算程序中陳報之每月開銷金額為新台幣（
    下同）64,367元，顯有過高，惟抗告人於民國98年10月19日
    向司法事務官提出生活支出狀況說明書，其中所載實際支出
    之總金額為34,367元，並另註明家庭開支30,000元已包括於
    前述實際支出之總金額中，原裁定所認64,637元應係誤將前
    述30,000元之家庭開支金額與34,367元之實際支出金額重複
    計算，實有誤會。又抗告人於99年2 月24日向本院司法事務
    官第二次提出生活支出狀況說明書中記載實際生活支出金額
    為20,150元，之所以會和第一次陳報之金額有44,000元之差
    距，一則係因法院誤認第一次陳報金額34,367元為64,367元
    ，其情已如前述；二則是因為於抗告人填具第一次生活支出
    狀況說明書時，委任律師並未說明生活必要支出金額之計算
    應扣除與配偶平均分攤之部分。再原裁定指摘抗告人有消費
    逾越自身能力、不知節制，過度享受、奢侈浪費之情，惟觀
    各債權人提出93年至95年之消費明細，抗告人每月均有繳納
    固定金額予銀行，至95年無力繳納最低金額後就未再消費，
    是前述指摘實令抗告人難以信服。綜上，原審未加詳查即駁
    回抗告人免責之聲請，其裁定顯然欠當，爰提起抗告並請求
    廢棄原裁定等語。
三、經查，原裁定據抗告人於93年至95年間有「多次向萬泰商業
    銀行、中國信託商業銀行預借現金及通信貸款」、「每月均
    有向東森得易購公司購買顯非日常所需必需品」、「於家樂
    福賣場有多筆逾萬元以上之大額消費」、「於詮興輪業有限
    公司、服飾店、汽車美容店、加奈子名店、百貨行、潘朵拉
    精品坊多筆高額非生活必要之消費紀錄」等事項為由，認抗
    告人消費逾越自身能力，不知節制，有過度享受、奢侈浪費
    之情，經本院稽債權人聯邦商業銀行、台新銀行、永豐商業
    銀行、國泰世華銀行、遠東國際商業銀行、荷商荷蘭銀行、
    中國信託商業銀行提出抗告人之信用卡消費明細及貸款資料
    （附於原裁定卷宗第19頁至第111 頁），原裁定前揭指摘，
    尚非無據。抗告人雖稱其就93年至95年間之消費紀錄每月均
    有繳納固定金額予銀行，至95年無力繳納最低金額後就未再
    消費，進而主張前述消費尚非逾越自身能力或奢侈浪費，然
    抗告人曾於本院97年度消債清字第55號清算事件97年9 月30
    日訊問期日自陳其於10年前即已失業迄今，顯見其自87年起
    即無收入，抗告人於無收入之情況下仍於93年至95年間為上
    述信用卡消費明細及貸款資料所示貸款及消費，縱每期有固
    定清償相當金額，仍難諉稱其未為逾越自身能力之消費或借
    貸；又稽上述債權人提出抗告人之信用卡消費明細及貸款資
    料，其中抗告人使用中國信託商業銀行信用卡之消費明細顯
    示其自93年7 月起每月通信貸款之金額與次月郵撥繳款之金
    額均為相同（原裁定卷宗第88頁以下），足見抗告人於抗告
    理由中所謂繳足固定金額，亦包含藉小額現金信貸借新還舊
    之情形，實際並未為任何清償，而其餘抗告人信用卡消費明
    細則顯示，抗告人每期或有繳納相當金額，然每每僅繳足信
    用卡最低繳款金額，並造成循環利息之動用，導致債務累積
    增加，上情均可徵抗告人於93年至95年期間已生經濟狀況不
    佳，無力負擔其消費所生債務之情，抗告人猶以自己有固定
    繳納相當金額為理由主張該時期之各項信用卡消費尚未逾自
    身消費能力，實無理由。是縱抗告人在消費者債務清理執行
    程序中，無故意陳報不實之生活支出狀況說明書之情事，，
    惟抗告人仍有因消費逾越自身能力，過度奢侈浪費，導致無
    法清償債務而向法院聲請清算之情。從而，抗告人具消費者
    債務清理條例第134 條第4 款所定不應免責之情，實為明確
    ，揆諸首揭法律規定，本件抗告人應不免責，原裁定為抗告
    人不免責之裁定，於法並無不合；抗告意旨指摘原裁定不當
    ，求予廢棄，為無理由，應予駁回。
四、據上論結，本件抗告為無理由，依消費者債務清理條例第15
    條、民事訴訟法第495 條之1 第1 項、第449 條第1 項、第
    95條 、第78條，裁定如主文。
中    華    民    國    99    年    8    月    31     日
                 民事第一庭   審判長法  官  郭琇玲
                                    法  官  陳振嘉
                                    法  官  郭俊德
正本係照原本作成。
如不服本裁定，應於裁定送達後10日內，以書狀向本院提出抗告
，並繳納抗告費新臺幣1,000元
中    華    民    國    99    年    8     月    31    日
                            書  記  官  黃澧

司法院資訊處製作；財團法人民間司法改革基金會備份。
